臺灣雲林地方法院民事判決　　　　　　 100年度家訴字第25號
原　　　告　黃萬于
被　　　告　黃原晟
　　　　　　黃永忠
　　　　　　黃雪霞
上列當事人間請求給付扶養費事件，於民國100 年08月02日言詞
辯論終結，本院判決如下：
    主      文
被告黃原晟、黃永忠、黃雪霞應自民國一百年六月五日起至原告
死亡之日止，按月於每月五日前各給付原告新臺幣參仟伍佰元，
如遲誤一期履行者，其後之期間視為亦已到期。
訴訟費用由被告負擔。
本判決第一項所示之扶養費，關於訴訟中履行期已到部分，得假
執行。
    事實及理由
甲、程序方面：
一、按扶養之方法，由當事人協議定之；不能協議時，由親屬會
    議定之。但扶養費之給付，當事人不能協議時，由法院定之
    ，民法第1120條定有明文。所謂「扶養之方法」，稽其意旨
    應有二，一為迎養於扶養義務人之家，一為支給一定生活必
    需品或費用，後者有定期給付與不定期給付，及設定養贍財
    產而供扶養權利人使用收益等各種方法。又按受扶養權利者
    ，應否與負扶養義務者同居一家而受扶養，抑應彼此另居，
    由負扶養義務者按受扶養權利者需要之時期，陸續給付生活
    資料或撥給一定財產，由受扶養權利者自行收益以資扶養，
    係屬扶養方法之問題，依民法第1120條之規定，應由當事人
    協議定之，不能協議時，應由親屬會議定之。對於親屬會議
    之決議有所不服，或親屬會議仍不能議定時，始得向法院聲
    訴，請求法院判決定之（最高法院26年鄂上字第401 號、45
    年台上字第346 號判例參照）。準此，關於扶養之方法，倘
    當事人不能協議時，固應由親屬會議定之，如未經親屬會議
    定之，而受扶養權利人逕向法院請求判決給付扶養費，其訴
    雖屬欠缺權利保護要件，然倘受扶養權利人主張請求扶養費
    ，而扶養義務人並未主張以迎養於扶養義務人之家或其他扶
    養方法，縱對扶養費之給付金額或給付有無理由之要件予以
    爭執，仍無所謂扶養方法不能協議之問題。經查，本件原告
    主張被告等應分別按月給付扶養費供原告生活之用，被告黃
    原晟僅表示所能給付之數額不多，而其餘被告則未到庭陳述
    意見，是以堪認被告等並不爭執其對原告的扶養方法，自無
    所謂扶養方法不能協議而須由親屬會議決定之情事，原告提
    起本訴，核無上開判例所示欠缺權利保護要件之情形，應屬
    合法，合先敘明。
二、次按，請求將來給付之訴，以有預為請求之必要者為限，得
    提起之，民事訴訟法第246 條定有明文。本件原告請求被告
    等給付扶養費之訴，核其性質係屬將來給付之訴，原告主張
    其不能維持生活，被告等未曾給付扶養費予原告或所能給付
    之數額不足云云，則被告等就未來應給付原告之扶養費顯有
    到期不履行之虞，是依上開法律規定，原告預為提起請求被
    告等給付扶養費之訴，自屬適法。
三、被告黃永忠、黃雪霞均經合法通知，未於言詞辯論期日到場
    ，核無民事訴訟法第386 條各款所列情形，爰依原告之聲請
    ，就被告黃永忠、黃雪霞部分由其一造辯論而為判決。
乙、實體方面：
一、原告主張：原告為被告黃原晟、黃永忠、黃雪霞之父親，現
    年72歲，年事已高，又因罹患腰胝椎關節退化併腰椎神經壓
    迫、神經痛、糖尿病、前列腺肥大、腦血管動脈粥樣硬化等
    病症，須長期看診、用藥及動手術治療，因而無法外出工作
    ，目前每月僅有老人年金新臺幣（下同）3,000 元及不時鄰
    里接濟維生，經濟環境不佳，名下又無其他財產可供維持生
    活，現今生活陷入困境，而依行政院主計處公布98年度雲林
    縣平均每人月消費支出13,526元，參酌目前物價水準、社會
    經濟狀況，現時生活機能，每人所需之生活費，應以14,000
     元 （取其整數）為適當。因原告有4 名子女，被告等為原
    告其中3 名子女，卻未能給付原告扶養費或給付數額不足維
    持原告生活，考量被告3 人與訴外人黃紫燕（原告另一名子
    女）經濟能力相當，則被告3 人及黃紫燕負擔原告扶養費之
    比例應以1 ：1 ：1 ：1 為合理，故被告等人各應負擔原告
    每月3,500 元之扶養費，因而起訴請求被告黃原晟、黃永忠
    、黃雪霞應自民國100 年06月05日起至原告死亡之日止，按
    月於每月5 日前各給付原告3,500 元，如遲誤一期履行者，
    其後之期間視為亦已到期等語，並聲明：如主文所示。
二、被告方面：
  (一)被告黃原晟：對原告之主張沒有意見，也覺得請求3,500 元
    合理，但因另有其他負擔，僅能在能力範圍內給付。
  (二)被告黃永忠、黃雪霞：經合法通知，均未於言詞辯論期日到
    場，亦未提出任何書狀作有利於自己之聲明或陳述。
丙、得心證之理由：
一、原告主張之上開事實，業據其提出財政部臺灣省中區國稅局
    99年度綜合所得稅各類所得資料清單、行政院主計處家庭收
    支調查平均每人月消費支出、戶籍謄本、長庚醫療財團法人
    雲林長庚紀念醫院診斷證明書、德華診所診斷證明書等件為
    證，並經本院依職權調閱原告之財產及納稅資料，顯示原告
    99年度僅領有所得13元、資產亦僅80元之外，並無其他任何
    資產，有原告99年度稅務電子閘門財產所得調件明細表在卷
    可稽；而被告黃原晟對原告之主張並不爭執，另被告黃永忠
    、黃雪霞經合法通知惟於言詞辯論期日均不到場，亦未提出
    準備書狀做何爭執或陳述，故堪認原告之主張為真實。
二、按直系血親相互間互負扶養之義務；受扶養權利者，以不能
    維持生活而無謀生能力者為限。前項無謀生能力之限制，於
    直系血親尊親屬不適用之，民法第1114條第1 款、第1117條
    分別定有明文。所謂不能維持生活，係指不能以自己之財產
    及勞力所得以維持自己之生活而言。所謂無謀生能力，並不
    專指無工作能力者而言，雖有工作能力而不能期待其工作，
    或因社會經濟情形失業，雖已盡相當之能事，仍不能覓得職
    業者，亦非無受扶養之權利，至扶養權利人對於其不能維持
    生活而無謀生能力之原因是否有過失，則可不問。又按上開
    扶養之程度，應按受扶養權利者之需要，與負扶養義務者之
    經濟能力及身分定之；負扶養義務者有數人，而其親等同一
    時，應各依其經濟能力分擔義務，民法第1119條、第1115條
    第3 項分別定有明文。所謂需要，應係指一個人生活之全部
    需求而言，舉凡衣食住行之費用、醫療費用、休閒娛樂費等
    ，均包括在內。所謂扶養程度又分生活保持義務及生活扶助
    義務，前者，為父母子女、夫妻間之扶養義務，此義務為父
    母子女或夫妻身分關係之本質的要素之一，保持對方即係保
    持自己。而後者，例如兄弟姐妹間之扶養義務，此義務係為
    偶然之例外現象，為親屬之補助的要素之一，須因一方有特
    殊情形不能維持生活者，他方始負扶助之義務。子女對於父
    母之扶養義務，既係生活保持義務，自無須斟酌扶養義務者
    之給付能力，身為扶養義務者之子女雖無餘力，亦須犧牲自
    己而扶養父母。
三、經查，本件原告現年72歲，已有相當之年歲，又因其患有腰
    胝椎關節退化併腰椎神經壓迫、神經痛、糖尿病、前列腺肥
    大、腦血管動脈粥樣硬化等病症，已無繼續工作之能力，且
    其名下並無資產，目前僅每月領有3,000 元之老人年金補助
    ，堪認其無資力得以維持自己之生活，自有受扶養之必要；
    而被告黃原晟、黃永忠、黃雪霞既為原告之子，係其直系血
    親卑親屬，為法定扶養義務人，現原告既已不能維持生活，
    則被告黃原晟、黃永忠、黃雪霞自應按受扶養權利者即原告
    之需要，各依其經濟能力，分擔扶養義務。本院審酌行政院
    主計處就我國各縣市所為之家庭收支調查報告中，臺灣地區
    雲林縣98年度平均每人每月消費支出13,526元，而原告患有
    前開病症，需開刀治療及長期休養，其所需費用恐高於一般
    人生活所需，是原告主張以每月14,000元為本件扶養費之計
    算基礎，應屬適當。又被告黃原晟、黃永忠、黃雪霞之年齡
    分別為48歲、47歲、45歲，均正值青壯年而非無勞動能力，
    又分別任有正職並領有薪資，被告黃原晟99年度薪資所得為
    15,776元，且其名下尚有1 筆現值350,000 元之土地，又經
    其到庭表示對於原告主張之扶養費數額尚稱合理，而被告黃
    永忠、黃雪霞年度薪資所得分別有490,000 元及820,000 元
    ，且被告黃雪霞名下尚有價值2 百多萬元之不動產，足認其
    等應已具有相當之經濟能力，且並無證據證明其等因負擔對
    原告之扶養義務，而不能維持自己生活之事實，故認被告黃
    原晟、黃永忠、黃雪霞與訴外人黃紫燕各以1/4 比例分擔扶
    養費為適當。據此，被告每人應負擔原告之扶養費為每月每
    人3,500 元。
四、綜上所述，原告依直系血親間扶養義務之法律關係，請求被
    告黃原晟、黃永忠、黃雪霞自100 年06月05日至原告死亡時
    止，按月於每月5 日前各給付原告扶養費3,500 元，洵屬有
    據，自應准許。
五、本件被告應負擔原告之扶養費用即主文第1 項所示部分，此
    一判決係屬「命履行扶養義務之判決」，依民事訴訟法第38
    9 條第1 項第2 款規定，命履行扶養義務之判決，以起訴前
    最近6 個月分及訴訟中履行期已到者為限，法院應依職權宣
    告假執行，是本判決主文第1 項所命被告之給付，關於訴訟
    中履行期已到部分，應依職權宣告假執行。
丁、據上論結，本件原告之訴為有理由，依民事訴訟法第385 條
    第1 項前段、第78條、第85條第1 項前段、第389 條第1 項
    第2 款，判決如主文。
中    華    民    國   100    年    8     月    12    日
                      家事法庭  法  官  潘雅惠
以上正本係照原本作成。
如對本判決上訴，須於判決送達後20日內向本院提出上訴狀（須
附繕本）並需繳納上訴費用新臺幣4,500 元。
中    華    民    國   100    年    8     月    12    日
                                書記官  陳美華